【裁判字號】    89,訴,310
【裁判日期】    901105
【裁判案由】    給付股票
【裁判全文】
臺灣臺北地方法院民事判決  八十九度訴字第三一○號
    原      告    甲○○
    被      告    聯華電子股份有限公司
    法定代理人    乙○○
    複  代理人    丙○○
右當事人間請求給付股票事件，本院判決如左：
    主    文
原告之訴及假執行之聲請均駁回。
訴訟費用由原告負擔。
    事    實
甲、原告方面：
一、聲明：
（一）被告應給付原告該公司每股面額新台幣（下同）十元之普通股股票二萬零五百
      十一股或可轉換上開數額股票之公司債債券換股權利證書。
（二）願提供現金或世華商業銀行可轉讓定期存單為擔保，請准宣告假執行。
二、陳述：
（一）程序方面：原告就本件爭議具有獨立實施訴訟權能，既無須經公司債債權人會
      議決議，亦無須由公司債債權人之受託人代為訴訟：
  １、按公司法第二百六十二條明定：「公司債規定得轉換股份者，公司有依其規定
      之轉換辦法核給股份之義務。但公司債債權人有選擇權」。另被告所定之聯華
      電子股份有限公司（下簡稱聯電公司）國內第三次無擔保轉換公司債發行及轉
      換辦法（下簡稱系爭公司債發行及轉換辦法）第九條亦規定：「債權人得於本
      轉換公司債發行之日起滿一個月後，至到期日前十日止，除依法暫停過戶期間
      外，得隨時向本公司請求依本辦法轉換為本轉換公司債債券換股權利證書，並
      依本辦法第十條、第十一條、十三條規定辦理」，其第十一條復就轉換價格及
      其調整方式詳為規定。原告為公司債債權人，自得依上開規定逕自請求被告予
      以轉換為換股權利證書或股票。
  ２、公司法第二百六十三條及第二百六十四條係規定，發行公司債之公司、公司債
      債權人之受託人、或有同次公司債總數百分之五以上之公司債債權人，「得」
      為公司債債權人之共同利害關係召集同次公司債債權人會議，其決議經法院認
      可並公告後，對全體公司債債權人發生效力，由公司債債權人之受託人執行。
      是上開規定僅係就公司債債權人之共同利害事項提供公司債關係人一種解決途
      徑，非謂公司債債權人之共同利害事項非依該規定方式解決不可，且即使依上
      開規定方式解決，亦必須公司債債權人會議之決議經法院認可並公告後，始對
      全體公司債債權人發生效力。換言之，若無人召集公司債債權人會議，或未為
      合法決議，或決議未經法院認可並公告者，公司債債權人根本不受任何拘束，
      各公司債債權人仍得各自向公司債發行公司主張權利。
  ３、至於系爭公司債發行及轉換辦法第二十三條規定，係公司債發行事項授權公司
      債債權人受託人行使「查核及監督」之權責，其授權範圍既不及於公司債之轉
      換事項，受託人本無轉換事項之執行權利可言。又聯華公司與中國國際商業銀
      行信託部所簽訂之聯電公司國內第三次無換保轉換公司債受託契約（下簡稱受
      託契約）固約定：被告有違約情事，足以影響公司債債權人利益時，公司債債
      權人受託人中國國際商業銀行得代公司債債權人依法向被告追償，公司債債權
      人對受託人所採追償方式認為不當時，由債權人自行追訴。第查：原告非該受
      託契約之當事人，不受該契約之拘束。再者，縱認原告應受該契約拘束，惟該
      受託契約僅係規定受託人「得」代債權人依法向被告「追償」，並非規定「應
      」由受託人向被告「追訴」，且該受託契約復規定公司債債權人認為受託人追
      償不當時，由債權人「自行追訴」。此觀證人即本件公司債債權人受託人中國
      商業銀行信託部科長陳樹華於民國九十年四月三日到庭結稱：「債權人應該先
      請我們公司先來處理，如他不滿意我們公司處理的方式，他可以依契約第十三
      條自行追訴。對本案的糾紛，原告有要求我們幫他處理，我們跟他講一切的訴
      訟費用要他自己負擔，後來他就沒來找我們。我是今天來作證才知道他已經進
      行訴訟。契約並沒說一定要透過我們來進行訴訟」、「契約並沒說一定要透過
      我們來進行訴訟」、「我們是受託人有義務幫債權人行使債權人應有的權利，
      但相關費用包話訴訟費用，應由債權人負擔，如債權人認為透過我們的方式他
      認為不滿意，當然債權人依照契約第十三條的規定，可以自行進行追訴」等語
      綦詳。顯見該受託契約僅係促使受託人得協助債權人追償，並非剝奪債權人之
      訴訟權，或使債權人之訴訟權附有條件限制。何況，依上開證人所證，原告確
      曾要求公司債債權人受託人協助解決，該受託人卻要求原告負擔一切訴訟費用
      ，原告認為其追償方式不當，依上開受託契約原告亦得自行追訴。又本件公司
      債在訴訟中業經被告全部收回而不存在，該受託契約隨之失其效力，本件已無
      公司債受託人之存在可言。被告抗辯本件應由公司債債權人受託人對被告起訴
      主張云云，殊屬無據。
（二）實體方面：原告原持有被告所發行每張面額十萬元之國內第三次無擔保轉換公
      司債三十四張，債權總額共計三百四十萬元。被告公司於八十九年一月三日與
      合泰半導體股份有限公司（下簡稱合泰公司）、聯誠積體電路股份有限公司（
      下簡稱聯誠公司）、聯瑞積體電路股份有限公司（下簡稱聯瑞公司）、聯嘉體
      電路股份有限公司合併（下簡稱聯嘉公司），被告公司為存續公司，其餘公司
      為被合併公司。依系爭公司債發行及轉換辦法第十一條之規定，被告公司債發
      行後，因公司合併致被告公司普通股股份發生變動時，應依該條所定第一種公
      式計算調整轉換價格：
  １、原告優先請求依合併基準日被合併公司淨資產計算：
  （１）按財務會計準則公報第二十五號企業合併、購買法之會計處理第七條固規定
        ：「企業因合併而發行之權益證券若有公開市場交易者，其市價通常較被收
        購公司淨資產之公平價值明確，因此，得以其市價推算被收購公司淨資產之
        公平價值，惟應同時考慮可能之價格變動、交易量、發行成本及其他因素之
        影響數，並應考慮該證券於合併契約公布日前後一段合理期間之價格變動」
        。惟其第八條另規定：「前段企業因合併而發行之權益證券，若其市價不能
        代表其公平價值時，應評估所取得淨資產（包括商譽）之價值，並與依前段
        所述因素修正後之權益證券價值價格加以權衡，以決定其收購成本。決定所
        發行證券之公平價值時，應研判有關收購交易之各種因素（例如雙方之磋商
        過程），亦可藉助於獨立專家之估價報告」。是企業合併而發行之權益證券
        ，並不當然以其市價推算被收購公司淨資產之公平價值，且即使以此推算，
        依第七條後段規定，仍應考慮其他有關因素；如其市價不能代表公平價值時
        ，即應依第八條之規定評估所取得淨資產之公平價值。
  （２）依被告公司八十九年度補正版財務預測暨會計師核閱報告第十二頁之(十二)所載
        ：「本公司於八十九年度合併他公司，因未符合權益結合法適用條件，而依
        購買法處理。按財務會計準則公報第二五號『企業合併｜購買法之會計處理
        』之規定，若合併而發行之權益證券，其市價不能代表被合併公司淨資產之
        公平價值時，應評估所取得淨資產（包括商譽）之公平價值。該淨資產之公
        平價值減除因合併而發行權益證券之面額及其他相關成本後，淨額列為資本
        公積」。顯見被告就此合併所採會計處理，係採購買法，且係依其中第八條
        規定評估所取得被合併公司淨資產之公平價值。被告明知其事，卻謊稱係依
        第七條規定處理，有違上市公司應有之誠信原則，且意圖拖延本件訴訟。而
        由上開說明，可知被告此次合併發行新股所取得淨資產之公平價格，係合併
        發行新股之面額與溢價資本公積之和。
  （３）另依右開會計報告第十四頁所載：被告因合併所發行新股面額為23,836,50
        3,000 元，事實上為23,836,502,730元（見公開說明書第四七六頁合併後聯
        電淨增加股數欄所載），因合併而產生之溢價資本公積為17,455,638,000元
        ，後二者合計為41,292,140,730元，此即為被告因合併發行新股所取得淨資
        產之公平價值。本件公司債價格轉換公式中所指「每一新股繳款金額乘以新
        股發行股數」之數，在合併事件，即是指上開合計數。以此代入該公式計算
        即得出本件公司債之轉換價格為二九‧六元。
  （４）原告於八十九年一月七日依上開辦法第八條、第九條之規定，持總額為三百
        四十萬元公司債向被告之股務代理人即建弘證券股份有限公司申請轉換，被
        告公司竟指示建弘證券公司以三十四元為轉換基準，而僅掣予原告普通股十
        萬股之債券換股權利證書。以上有被告之公開發行說明書、被告公司第三次
        轉換公司債轉換請求書、債券換股權利證書可證。原告請求轉換之上開公司
        債，以前述二九‧六元為轉換價格計算，應可換得十一萬四千八百六十四股
        。乃被告公司僅付予原告十萬股之債券換股權利證書，短付一萬四千八百六
        十四股。而依公司債發行及轉讓辦法第十四條第一款規定，被告公司每年有
        四次為申請換發普通股增資基準日，可將債券換股權利證書換成普通股股票
        ，每年二月一日為其中一次。原告前領得之十萬股債券換股權利證書已換得
        十萬股普通股股票。從而原告自得請求被告直接發給上開短少之一萬四千八
        百六十四股普通股股票。被告公司普通股於八十九年五月十日進行除權配股
        ，每千股無償配發二百股，依此比率，上開短少部分可配發二千九百七十二
        股，此部分係被告遲延給付所生之損害，原告得依民法第二百三十一條第一
        項之規定請求被告賠償。被告合計應給付原告一萬七千八百三十六股普通股
        股票。被告公司復於九十年七月十三日進行除權配股，每千股無償配發一百
        五十股。則上開一萬七千八百三十六股即可配發二千六百七十五股，此部分
        亦係被告遲延給付所生之損害，原告得依民法第二百三十一條第一項之規定
        請求被告賠償。從而原告總計可向被告請求給付二萬零五百十一股普通股股
        票。如認原告不得直接請求被告給付普通股股票，則原告尚得請求被告給付
        可轉換上開數額股票之公司債債券換股權利證書。
  ２、倘鈞院認為前述計算方法不當，原告請求依合併前被合併公司最近一期之淨值
      計算：關於各被合併公司之發行股數、持股情形、換發被告公司股份比率、被
      告公司實際換發予各被合併公司股東之股數。而各被合併公司之八十八年六月
      三十日之淨值依序為十八‧一四元、十一‧三四元、九‧六二元、一○‧七二
      元。依此計算結果，本件公司債之轉換價格應從合併前之三十四元調降為二十
      九元九角，計算方式詳如附表二所示。以此方式計算，被告公司亦短付一萬三
      千七百一十二股普通股之債券換股權利證書予原告。又被告公司普通股於八十
      九年五月十日進行除權配股，每千股無償配發二百股，依此比率，上開短少部
      分可配發二千七百四十二股，此部分係被告遲延給付所生之損害，原告得依民
      法第二百三十一條第一項之規定請求被告賠償。被告合計應給付原告一萬六千
      四百五十四股普通股股票。被告公司復於九十年七月十三日進行除權配股，每
      千股無償配發一百五十股。則上開一萬六千四百五十四股即可配發二千四百六
      十八股。從而可向被告請求一萬八千九百二十二股。如認原告不得直接請求被
      告給付普通股股票，則原告尚得請求被告給付可轉換上開數額股票之公司債債
      券換股權利證書。
  ３、在被告合併後，另一家同樣有發行可轉換公司債之上市公司台灣光罩股份有限
      公司（下簡稱台灣光罩公司）亦發生合併情形，且其公司債轉換價格調整公式
      與被告公司相同，其公式中之「每股繳款金額」，即係以被合併公司最近一次
      經會計師核閱之股東權益金額除以合併增資發行新股之股數，有該公司之公告
      、公司債轉換價格變更申報書可證。顯然台灣光罩公司亦係採行前揭第二十五
      號公報第八條之規定辦理。足為本件之參考。
三、證據：提出聯華公司八十八年一月七日公開說明書正本一份、聯電公司第三次轉
    換公司債轉換請求書影本各一份、聯電公司第三次轉換公司債債券權利證書影本
    一份、聯電公司所發八十九年一月六日聯財字第一七號函影本一份、被告公司八
    十九年度補正版財務預測暨會計師核閱報告影本一份、報載被告公司除權資料影
    本一份、台灣光罩股份有限公司公告影本一份、台灣光罩股份有限公司申報書影
    本一份、台灣光罩公司合併新台之前後股價變動明細影本一份為證。
乙、被告方面：
一、聲明：
（一）原告之訴及假執行之聲請均駁回。
（二）如受不利判決，請准供擔保免為假執行。
二、陳述：
（一）程序方面：
  １、依公司債發行及轉換辦法及受託契約之規定，本件應由受託人代公司債債權人
      主張，原告自行對被告追訴，顯然於法不合，應予駁回：
  （１）公司債之法律關係為金錢借貸之契約關係，公司債債權人任何權利之行使應
        依契約之約定按公司債係被告（發行公司）對公眾負擔之金錢債務，基於被
        告（發行公司）與應募人之間意思表示之合致而成立，乃一金錢借貸之契約
        關係，學者稱為公司債契約。由於公司債之法律關係為金錢借貸之契約關係
        ，因此，公司債債權人任何權利之行使即應依契約之約定，如契約未約定者
        ，方可適用法律之任意規定，此乃契約解釋之原理原則，合先敘明。
  （２）系爭公司債契約為系爭公司債發行及轉換辦法及受託契約，原告為公司債債
        權人，其權利之行使即應依上開契約之約定。查本件公司債契約係為系爭公
        司債發行及轉換辦法及受託契約（由於系爭公司債發行及轉換辦法第二十五
        條規定：「凡持有本轉換公司債之債權人不論係於發行時認購或中途買受者
        對於本公司與其受託人之間所定受託契約規定受託人之權利義務及本發行及
        轉換辦法，均予同意並授與受託人有關受託事項之全權代理，此項授權並不
        得中途撤銷，至於受託契約內容，債權人得在營業時間內隨時至本公司或受
        託人營業處所查詢」。因此，「受託契約」亦屬公司債契約之一部分），因
        此，原告既為公司債債權人，其權利之行使即應依系爭公司債發行及轉換辦
        法及受託契約之約定，方為適法，縱使發行公司將公司債收回亦然。至於原
        告於八十九年八月二十二日所提出之「民事準備書（二）狀」中恣意主張「
        原告非該受託契約當事人，不受該契約之拘束」、「本件公司債在訴訟中業
        經被告全部收回而不存在，該受託契約隨之失其效力，本件已無公司債受託
        人之存在」云云，顯然有所誤認。
  （３）有關公司債發行公司之違約情事，依系爭公司債發行及轉換辦法及受託契約
        之規定，應先由受託人通知發行公司後，如發行公司仍未照辦或改善時，受
        託人始得代公司債債權人依法向發行公司追償，如公司債債權人對受託人所
        採追償方式，認有不當時，方可由債權人自行追訴。查系爭公司債發行及轉
        換辦法第二十三條規定：「本轉換公司債由中國國際商業銀行信託部為債權
        人之受託人，以代表債權人之利益行使查核及監督本公司履行本轉換公司債
        發行事項之權責」；另受託契約第十二條規定：「甲方（即被告）未能如期
        還本付息或有其他違約情事者，乙方（即受託人）為保障本公司債債權人之
        利益，得照下列規定辦理：（中略）；（三）甲方不依照前款規定或逾還本
        期限或發生其他違約情事足以影響本公司債債權人利益，經乙方通知仍未照
        辦或改善時，乙方得代本公司債債權人依法向甲方追償」；而「受託契約」
        第十三條則規定「（前略）。本公司債債權人對乙方所採追償方式，認有不
        當時，由債權人自行追訴」。因此，由上開系爭公司債發行及轉換辦法及受
        託契約之規定可知，有關公司債發行公司之違約情事，應先由受託人通知發
        行公司後，如發行公司仍未照辦或改善時，受託人始得代公司債債權人依法
        向發行公司追償，如公司債債權人對受託人所採追償方式，認有不當時，方
        可由債權人自行追訴，至為明確。至於原告於八十九年八月二十二日所提出
        之「民事準備書（二）狀」中恣意主張「受託契約僅係促使受託人得協助債
        權人追償，並非剝奪債權人之訴訟權，或使債權人之訴訟權附有條件限制」
        云云，顯然與上開系爭公司債發行及轉換辦法及受託契約之規定有違，不足
        採信。
  （４）就本件而言，原告違反系爭公司債發行及轉換辦法及受託契約之規定，自行
        對被告追訴，顯然與法不合，應予駁回就本案而言，由於原告係主張被告違
        反「發行及轉換辦法」之規定未能履行轉換公司債之轉換價格調整之義務，
        亦即公司債發行公司有違約之情事。就公司債發行公司之違約情事，原告未
        依系爭公司債發行及轉換辦法及受託契約之規定，自行對被告追訴，顯然已
        違反規定，與法不合，應予駁回。
  ２、又本件係涉及公司債債權人共同利害關係事項，應依公司法第二百六十三條之
      規定，召開公司債債權人會議議決後，由公司債債權人之受託人執行之，原告
      未依法定程序逕行對被告起訴主張之，顯然於法不合，應予駁回：
  （１）公司債債權人會議係為保護公司債債權人共同利益之法定機制，因此，舉凡
        涉及公司債債權人共同利害關係事項，依法應經公司債債權人會議之決議按
        公司債之債權人係為不特定之投資大眾，為保護公司債債權人之共同利益，
        遂有設置公司債債權人會議之必要，就涉及公司債債權人共同利害關係事項
        ，藉由公司債債權人會議決議之方式以獲取公司債債權人之多數意見，來充
        分落實對公司債債權人之保護。準此，公司法第二百六十三條即規定：「發
        行公司債之公司，公司債債權人之受託人，或有同次公司債總數百分之五以
        上之公司債債權人，得為公司債債權人之共同利害關係事項，召集同次公司
        債債權人會議。前項會議之決議，應有代表公司債債權總額四分之三以上債
        權人之出席，以出席債權人表決權三分之二以上之同意行之，並按每一公司
        債券最低票面金額有一表決權。無記名公司債債權人，出席第一項會議者，
        準用股份有限公司無記名股票之股東出席股東會之規定。」因此，舉凡涉及
        公司債債權人共同利害關係事項，依法即應經公司債債權人會議之決議，合
        先敘明。
  （２）如發行公司債之公司未依約履行公司債之義務時，是否應對發行公司債之公
        司起訴主張之，由於涉及公司債債權人共同利害關係事項，因此，依法應召
        開公司債債權人會議決議後，由公司債債權人之受託人執行之至於發行公司
        債之公司如未依約履行公司債之義務時，是否應對發行公司債之公司起訴主
        張之，由於係涉及公司債債權人共同利害關係事項，因此，依法即應經公司
        債債權人會議之決議；並於決議後，由公司債債權人之受託人執行之，此可
        見諸公司法第二百六十四條之規定：「前條債權人會議之決議，應製成議事
        錄，由主席簽名，經申報公司所在地之法院認可並公告後，對全體公司債債
        權人發生效力，由公司債債權人之受託人執行之，但債權人會議另有指定者
        ，從其指定。」因此，如發行公司債之公司未依約履行公司債之義務時，是
        否應對發行公司債之公司起訴主張之，即應依法召開公司債債權人會議決議
        後，由公司債債權人之受託人執行之。否則，如果任由少數公司債債權人就
        涉及公司債債權人共同利害關係事項對發行公司債之公司起訴主張者，一旦
        將來敗訴確定後，勢必會對其他未參與該訴訟之公司債債權人造成嚴重的影
        響。
  （３）本案原告係主張被告應依約履行轉換公司債之轉換價格調整之義務，由於此
        一事項係屬公司債債權人共同利害關係事項，依法應召開公司債債權人會議
        決議後，由公司債債權人之受託人執行之查本案原告係主張被告應依據「發
        行及轉換辦法」第十一條之規定，履行轉換公司債之轉換價格調整之義務。
        然而，由於此一事項係屬公司債債權人共同利害關係事項，因此，依法應召
        開公司債債權人會議決議後，由公司債債權人之受託人執行之。否則，一旦
        將來原告敗訴確定後，勢必會對其他未參與本案之公司債債權人造成嚴重的
        影響。綜前所述，由於本案之請求依法應召開公司債債權人會議決議後，由
        公司債債權人之受託人對被告起訴主張之，因此，原告未依法定程序逕行對
        被告起訴主張之，顯然於法不合，應予駁回
  ３、依財政部證券暨期貨管理委員會（下簡稱證期會）致鈞院（九０）台財證字（
      一）第九０七七三號回函，即可確知本案原告之主張確無可採證期會函中對此
      前揭爭點之意見正與被告前二段之主張相同，蓋其表示：「受託契相關事宜乙
      節，依公司法第二百五十五條第二項規定，受託人為應募人之利益，有查核及
      監督公司履行公司債發行事項之權。是以公司債發行公司與受託人間簽訂受託
      契約，應依前開公司法規定約定相關執行細節，以確保應募人權益。倘發行公
      司有違約情事，債權人欲採行追償時，如其係屬公司債債權人之共同利害關係
      事項，得依公司法第二百六十三條及第二百六十四條規定，由有同次公司債總
      數百分之五以上之債權人，召集同次公司債債權人會議，由受託人或指定他人
      執行相關決議」。因此，原告依法不得在受託人或其他經公司債債權人會議指
      定之他人就屬公司債債權人之共同利害關係事項對被告主張權利前即逕自對被
      告起訴主張乙事，應已無爭議。
（二）實體部分：今縱假設本案中原告得不依受託契約或公司法之規定，逕行向被告
      起訴主張之；然而由於系爭合併之被合併公司經評估之公平市價乘以換股比例
      後之數額皆高於系爭轉換公司債之轉換價格，因此，經類推適用「現金增資發
      行新股」時之處理原則可知，原告之換股權利並未因合併發行新股而受稀釋，
      自無調整轉換價格之必要。故原告所訴顯無理由，應予駁回。
  １、被告以公告轉換價格調整日（八十八年十二月八日）前三十個交易日被告普通
      股股票之平均收盤價代替合併轉換價格調整公式中所示的「每一新股繳款金額
      」作為計算調整轉換價格之基準，核與購買法之會計處理並無不合，且與證期
      會所示意見相符：
  （１）被告以公告轉換價格調整日（八十八年十二月八日）前三十個交易日被告普
        通股股票的平均收盤價代替轉換價格調整公式中所示的「每一新股繳款金額
        」作為計算調整轉換價格之基準，與購買法之會計處理方式並無不合查財團
        法人中華民國會計研究發展基金會八十五年十月十八日所公布之（85）基秘
        字第220及221號解釋之規定：「一、企業合併依性質之不同，其會計處理方
        式可分為權益結合法及購買法，惟此二法並非由企業任意選用。二、企業合
        併時，除符合附件所列之十二項條件，應採用權益結合法之會計處理者外，
        均應依財務會計準則公報第二十五號之規定，採用購買法之會計處理，關於
        權益結合法之會計處理，本會將另行訂定之。」因此，公司合併時，其會計
        處理方式即應確實遵照權益結合法或購買法之相關規定，否則，即與商業會
        計法之規定有違。而依據財務會計準則公報第二十五號「企業合併－購買法
        之會計處理」第七條規定：「企業因合併而發行之權益證券若有公開市場交
        易者，其市價通常較被收購公司淨資產之公平價值明確，因此，得以其市價
        推算被收購公司淨資產之公平價值，惟應同時考慮可能之價格變動、交易量
        、發行成本及其他因素之影響數，並應考慮該證券於合併契約公布日前後一
        段合理期間之價格變動。」依前段所述，財務會計準則公報第二十五號第七
        段與第八段係在規定收購成本之衡量基礎，企業得以因合併而發行之權益證
        券是否於公開市場交易、其市價之明確與否，決定採用權益證券之市價或被
        收購公司淨資產之公平價值作為收購成本之衡量基礎。就本合併案而言，被
        告為一績優之上市電子公司，故被告普通股股票之公平市價相較於被合併公
        司淨資產之公平價值，顯然較為明確，因此，被告採計公告轉換價格調整日
        （八十八年十二月八日）前三十個交易日被告普通股股票之平均收盤價代替
        轉換價格調整公式中所示的「每一新股繳款金額」作為計算調整轉換價格之
        基準，與購買法之會計處理方式並無不合。
  （２）被告以普通股股票平均收盤價代替「每一新股繳款金額」，亦符合證期會（
        九０）台財證（一）第九０七七三號函示之意旨證期會於九十年一月三日所
        發致  鈞院之（九Ｏ）台財證（一）第九Ｏ七七三號回函（以下簡稱「證期
        會函」）中，對此一爭點之主張亦與被告之主張完全相符。故其謂「…聯電
        公司普通股股份已有變動，其自應依前開發行及轉換辦法規定公式調整轉換
        價格，至公式中所稱『每一新股繳款金額』，在合併情形下並無實際繳款額
        ，現行調整轉換公司債轉換價格相關法規亦未予明確定義，惟於規範企業合
        併採購買法之會計處理時，依財務會計準則公報第二十五號公報『企業合併
        —購買法之會計處理』第７段至第９段規定，其收購成本應就聯電公司發行
        普通股市價考量價格變動、交易量、發行成本等因素修正後價格及聯電公司
        取得被合併公司淨資產之公平價值權衡決定之」。因此，被告計算調整轉換
        價格之基準完全於法有據，應已足堪確定。
  （３）原告主張被告應以「合併之換股比例」及「被合併公司之八十八年六月三十
        日之淨值」所計算之數值作為「會計認列之合併發行新股每股發行價格」以
        代替轉換價格調整公式中所示的「每一新股繳款金額」作為計算調整轉換價
        格之基準，於法有違且亦不可行原告主張被告應以「合併之換股比例」及「
        被合併公司之八十八年六月三十日之淨值」所計算之數值作為「會計認列之
        合併發行新股每股發行價格」以代替轉換價格調整公式中所示的「每一新股
        繳款金額」作為計算調整轉換價格之基準，此一主張顯然違背法令之規定。
        蓋因「會計認列之合併發行新股每股發行價格」之計算必須完全遵照權益結
        合法或購買法之相關規定，否則，即與商業會計法之規定有違。更何況，原
        告以「合併之換股比例」及「被合併公司之八十八年六月三十日之淨值」所
        計算之數值與「會計認列之合併發行新股每股發行價格」之間可能會有相當
        大的差異。因此，原告之主張不但於法有違且亦不可行。其次，原告之主張
        不僅毫無依據，且先後主張莫衷一是，自相矛盾，令人無所適從。按原告原
        主張「依該公司債發行及轉換辦法第十一條之規定，該公司債發行後，因公
        司合併致該公司普通股股份發生變動時，應依該條所定第一種公式計算調整
        轉換價格。而該公式所指每一新股繳款金額，在公司合併情形，雖無實際繳
        款金額可言，惟依一般會計原理，應係指『會計認列之合併發行新股每股發
        行價格』，亦即相當於被合併公司之每股淨值乘以換股比率之數額而言」（
        民事起訴狀第三至第四頁）。惟於本案原告請求轉換時，原告所主張之被合
        併公司之當時每股「淨值」根本無法確定，原告遂在毫無任何依據之前提下
        ，逕行以被合併公司「最近一期之淨值為計算基準」（民事起訴狀第四頁、
        第六頁），即八十八年六月三十日之被合併公司淨值為基準。惟查，四家消
        滅公司八十八年六月三十日之每股淨值與其八十八年十二月三十一日之每股
        淨值相差甚多，故八十八年六月三十日之每股淨值根本不足以作為原告請求
        轉換時之計算基準，此被告亦已於八十九年四月二十一日呈送  鈞院之民事
        答辯（三）狀及所附被證六、被證七中陳述甚詳。惟原告仍不放棄其主張，
        於其九十年三月九日所提之「民事準備書（三）狀」中，以訴外人台灣光罩
        公司之做法為例支持其主張。惟觀該狀所舉之原證七可知，台灣光罩公司於
        轉換公式中代入「每股繳款額」之數字，為該合併案之被合併公司新台科技
        股份有限公司八十九年九月三十日經會計師核閱之股東權益金額，與原告先
        前所主張之基準復不相同。原告之主張反覆不一，令人無所適從，實不足採
        。綜前所述，被告以公告轉換價格調整日（八十八年十二月八日）前三十個
        交易日被告普通股股票之平均收盤價代替合併轉換價格調整公式中所示的「
        每一新股繳款金額」作為計算調整轉換價格之基準，核與購買法之會計處理
        並無不合，且與證期會所示意見相符。原告主張被告應以「合併之換股比例
        」及「被合併公司之八十八年六月三十日之淨值」所計算之數值作為「會計
        認列之合併發行新股每股發行價格」以代替轉換價格調整公式中所示的「每
        一新股繳款金額」作為計算調整轉換價格之基準云云，均於法無據，且自相
        矛盾，應予駁回。
  ２、合併當時被合併公司經評估之公平市價乘以換股比例後之數額顯然高於轉換價
      格，因此，原告之換股權利並未因合併發行新股而受稀釋，自無調整轉換價格
      之必要：
  （１）可轉換公司債轉換價格調整機制之目的係在保障債券持有人之轉換權利不受
        發行公司因其股份變動所產生稀釋效應之影響。按被告發行國內第三次無擔
        保可轉換公司債，其票面年利率為零，為吸引投資人買受系爭公司債，故約
        定系爭公司債債券持有人得依一定價格（每股三十四元），將所持有之系爭
        公司債券轉換為被告之普通股股份。因此，被告於發行系爭公司債時，為保
        障公司債債券持有人依系爭公司債之發行及轉換辦法享有之換股權益不因被
        告普通股股份發生變動所產生之稀釋效應而受到減損，特於發行及轉換辦法
        第十一條第二項規定：「本轉換公司債發行，遇有本公司普通股股份發生變
        動時（以低於轉換價格辦理現金增資、盈餘轉增資、資本公積轉增資、公司
        合併、股票分割（註：國內公司法並無股票分割之規定，因此，公司依法不
        能進行股票分割）及現金增資參與發行海外存託憑證等）及有低於每股時價
        之轉換價格再發行轉換公司債時，轉換價格依下列公式調整（計算至新台幣
        角為止，分以下四捨五入），並函請臺灣證券交易所公告之」，上開規定即
        為一般所稱之「反稀釋條款」。此外，該條第四項復規定：「（前略）並按
        前述轉換價格之訂定模式向下重新訂定轉換價格（向上調整，則不予調整）
        」，藉以明確規定，縱使公司債債券持有人依系爭公司債之發行及轉換辦法
        享有之換股權益因被告普通股股份發生變動而受有利益者，轉換價格亦只能
        向下調整，而不可向上調整。前揭「反稀釋條款」之精神既在保障公司債債
        券持有人依發行及轉換辦法享有之換股權益（亦即原告得以每股三十四元，
        將所持有之系爭公司債券面額三百四十萬元轉換為被告公司之普通股股份十
        萬股）不因公司債發行公司以低於轉換價格之發行價格增加發行普通股股數
        〔例如以低於每股三十四元之發行價格辦理現金增資、盈餘轉增資（發行價
        格每股０元）、資本公積轉增資（發行價格每股０元）及以低於每股三十四
        元之發行價格辦理現金增資參與發行海外存託憑證等〕，以致公司債發行公
        司普通股每股之價值遭到稀釋（亦即普通股每股之價值將因之而予以調低）
        後而受到減損（亦即原告以每股三十四元，將所持有之系爭公司債券面額三
        百四十萬元轉換為被告公司之普通股股份十萬股之價值將因之而減少）。因
        此，若公司債發行公司以高於轉換價格之發行價格增加發行普通股者，因其
        普通股每股之價值未有稀釋之情形，故而轉換價格即無調整之必要。基於前
        述「反稀釋條款」之精神與原理，如被告係以高於轉換價格進行合併發行新
        股者，被告即無須調整轉換價格。
  （２）合併發行新股時並無調整公式中「每一新股繳款價格」，因此，應類推適用
        「現金增資發行新股」時之處理原則。系爭合併案為吸收合併，由被告依法
        承受合泰、聯誠、聯瑞、聯嘉等四家消滅公司之資產及負債，並由被告按約
        定換股比例發行新股予該四家消滅公司之股東，因此，被告因合併而發行新
        股與現金增資發行新股在性質上係同屬一般所稱的「有償配股」；雖因合併
        發行新股，並無如現金增資發行新股時，針對「每一發行新股」有約定之繳
        款金額，但仍得類推適用現金增資相同之處理原則，亦即以合併發行新股所
        取得之對價，衡量被告普通股之價值有無受到稀釋，以作為決定轉換價格應
        否調整之基準。以上市公司辦理現金增資發行新股為例，新股每股繳款金額
        之決定並非以發行公司普通股之每股淨值作為衡量基準，反而係以發行公司
        普通股過去交易之平均股價、發行公司未來營業表現以及預期現金流量等因
        素，作為決定現金增資發行價額之衡量基準。因此，現金增資之發行價額通
        常較接近發行公司普通股之市價，而與發行公司普通股之每股淨值間容有相
        當之差距，特別是當發行公司為上市績優電子公司時，更是如此。今若假設
        被告不以股票交換而是以現金交換（亦即先以現金增資發行新股募集合併所
        須之資金，再以募得之資金交換被合併公司之股票以進行合併）之方式進行
        本案之合併的話，被告即應先以被告普通股之市價發行新股募得現金後，再
        以被合併公司股票之公平市價，用發行新股募得現金來交換被合併公司之股
        票，以完成合併程序。由以上之敘述可知，今被告雖採股票交換之方式進行
        合併，但在經濟實質上，與被告先辦理現金增資發行新股再以募得現金交換
        被合併公司之股票相較之下，除減少募集資金之手續及以募得現金交換被合
        併公司之股票之外，並無其他不同之處。因此，於合併發行新股時，雖無如
        現金增資發行新股時有「每一新股繳款價格」，然應可以被合併公司普通股
        之公平市價乘以換股比例後之數額替代「每一新股繳款價格」作為計算轉換
        價格調整之基準。準此，就本案而言，基於前述轉換價格調整之原理，當被
        合併公司普通股之公平市價乘以換股比例後之數額高於公司債轉換價格時，
        轉換價格即無須另行調整。
  （３）合併當時被合併公司經評估之公平市價乘以換股比例後之數額顯然高於轉換
        價格，因此，原告之換股權利並未因合併發行新股而受稀釋，自無調整轉換
        價格之必要。按被告申報合併增資發行新股公開說明書記載（公開說明書第
        五０五－五０八頁），進行合併之五家公司之普通股每股價值以本益比及淨
        值比還原法設算之公司價值分別為聯電四十六、九六元（NT$46.96）、聯誠
        六十一、０九元（NT$61.09）、聯瑞二十二、二八元（NT$22.28）、聯嘉三
        十四、０八元（NT$34.08）以及合泰三十九、七九元（NT$39.79），而以現
        金流量折現設算之公司價值分別為聯電六十一、四八元（NT$61.48）、聯誠
        六十二、六八元（NT$62.68）、聯瑞六十四、一六元（NT  $64.16）、聯嘉
        五十八、一二元（NT$58.12）以及合泰三十四、三七元（NT  $34.37），並
        以上開評估後之每股價值作為換股比例之計算基準，因此，被告顯然係以被
        告與被合併公司普通股股票之公平市價作為合併換股時之計價基準。如以「
        現金交換」之方式進行合併來類推適用，即可知被告係以被告普通股股票之
        公平市價作為合併發行新股之發行價額，而被合併公司之股東亦以被合併公
        司普通股股票之公平市價來交換被告因合併而發行之新股。準此，基於被告
        係以被告及被合併公司普通股股票之公平市價作為合併換股比例之計算基準
        ，且各被合併公司普通股股票之公平市價乘以換股比例後之數額，亦高於系
        爭公司債之轉換價格（即每股三十四元），類推適用現金增資發行新股調整
        轉換價格之原理，即可推知原告基於系爭公司債所享有之換股權益並未受到
        任何稀釋，故無調整轉換價格之必要。
  （４）經會計師認定之會計上之「合併新股每股發行價額」如與被合併公司普通股
        股票之公平市價乘以換股比例後之數額差距過大，依據類推適用現金增資發
        行新股調整轉換價格之原理，實不適宜代替轉換價格調整公式中所示的「每
        一新股繳款金額」作為計算調整轉換價格之基準原告主張參照上市公司台灣
        光罩公司以被合併最近一次經會計師核閱之股東權益金額除以合併增資發行
        新股之股數，認為所謂「每股繳款金額」之計算應以會計師核閱之股東權益
        金額除以合併增資發行新股之股數代替之。然原告前揭主張之計算方式，若
        適用於本合併發行新股而言，並不合理，茲詳述如後。首先，按財務會計準
        則公報第二十五號第七段與第八段係在規定收購成本之衡量基礎，企業得以
        因合併而發行之權益證券是否於公開市場交易，其市價之明確與否，決定採
        用權益證券之市價或被收購公司淨資產之公平價值作為收購成本之衡量基礎
        。就本合併案而言，被告為一績優之上市電子公司，故被告普通股股票之公
        平市價相較於被合併公司淨資產之公平價值，顯然較為明確，因此，被告採
        計被告以公告轉換價格調整日（八十八年十二月八日）前三十個交易日被告
        普通股股票之平均收盤價代替轉換價格調整公式中所示的「每一新股繳款金
        額」作為計算調整轉換價格之基準，與購買法之會計處理方式並無不合。其
        次，原告主張本案應以會計師核閱之被合併公司股東權益金額除以合併增資
        發行新股之股數代替「每股繳款金額」，而依其計算之「每股繳款金額」每
        股僅約十七元，顯然遠低於合併時被告普通股之公平市價，且亦低於被合併
        公司普通股股票之公平市價乘以換股比例之數額。如類推適用現金增資發行
        新股調整轉換價格之原則，以原告前揭所主張之每股十七元，絕不可能作為
        被告增資發行新股之每股繳款金額，更遑論作為合併發行新股時換股比例之
        衡量基準。再者，依系爭公司債發行及轉換辦法第十一條第一項：「本轉換
        公司債轉換價格之訂定，以八十七年一月七日為轉換價格訂定基準日，以其
        前十個營業日、三十個營業日、六十個營業日本公司普通股平均收盤價中較
        低者乘以101%為計算依據，基準日前如遇有除權者，經採用以計算轉換價格
        之收盤價，並先設算為除權後價格，發行時之轉換價格為每股六十四、二元
        （NT$64.2）」 可知系爭公司債轉換價格之訂定既非以被告普通股每股淨值
        作為計算基準，而係以被告普通股交易之平均收盤價。同理，於公司合併時
        ，亦應以被告普通股每股平均收盤價來代替轉換價格調整公式中所示的「每
        一新股繳款金額」作為計算調整轉換價格之基準，方為合理。此外，會計師
        依財務會計準則公報第二十五號之規定，計算企業因收購而取得被收購公司
        資產之公平價值時，係依該號公報第十八段關於公平價值之衡量標準，以「
        穩健」、「保守」等會計原則，衡量被收購公司資產之公平價值，故可能會
        與被收購公司股票之市價有相當之差距。就本件而言，由於經會計師認定之
        會計上之「合併新股每股發行價額」（約十七元）與公告轉換價格調整日（
        八十八年十二月八日）前三十個交易日被告普通股股票之平均收盤價（八十
        八點四元）差距達五倍之多，因此，依據類推適用現金增資發行新股調整轉
        換價格之原理，根本不適宜代替轉換價格調整公式中所示的「每一新股繳款
        金額」作為計算調整轉換價格之基準。綜前所述，由於合併當時被合併公司
        經評估之公平市價乘以換股比例顯然高於轉換價格，因此，原告之換股權利
        並未因合併換發新股而受稀釋，自無調整轉換價格之必要。
  ３、我國上市（櫃）公司赴海外發行可轉換公司債者，慣例上均於公開說明書或公
      司債受託契約中表明當公司債發行公司有合併其他公司而發行新股之情事者，
      轉換價格均不予調整，亦可證明轉換公司債債權人之轉換權利並不會因發行公
      司與其他公司之合併而遭受損害按我國上市、上櫃公司多有赴海外發行可轉換
      公司債以籌措營運資金之舉，為釐清公司債發行公司與公司債債權人間關於轉
      換價格調整之權利義務關係，均在發行公司債公開說明書（Offering  Circul
      ar）或公司債受託契約（Trust Deed）中特別列明，當公司債發行公司有因合
      併其他公司而發行新股之情事者，轉換價格均不予調整。蓋因發行海外公司債
      之上市或上櫃公司因合併其他公司而發行新股時，須依證券交易法令（參照現
      行發行人募集與發行有價證券處理準則第六條第一項之規定：「發行人申報（
      請）募集與發行有價證券，有下列情形之一者，應分別委請主辦證券承銷商評
      估、律師審核相關法律事項，並依本會規定分別提出評估報告及法律意見書：
      一、上市或上櫃公司辦理現金發行新股或合併發行新股者。」），必須委請專
      家就存續公司合併發行新股之發行價格（亦即換股比例）提出合理性評估報告
      ，經評估後之合併發行新股之發行價格自不會有偏離存續公司股票公平市價之
      情事發生，因此，即不太可能會造成轉換公司債債權人之轉換權利因合併而遭
      受損害之結果，故而遂多於公開說明書或受託契約中特別予以列明，當公司債
      發行公司有因合併其他公司而發行新股之情事者，轉換價格均不予調整。以國
      內知名從事製造網路設備之上市公司友訊科技股份有限公司於今年所發行之美
      金三仟萬元之歐元可轉換公司債（Euro-dollar Convertible Bond於盧森堡證
      券交易所掛牌）為例，其公開說明書第五十八頁以下關於轉換價格之調整（Ad
      justments to Conversion  Price）規定第七款即特別載明：「若因合併其他
      公司而發行股份作為對價者，轉換價格不予調整（no  adjus  tment will be
      made to the conversion  price as a result of the issue of Shares  to
      the shareholders of a company which is to be merged into the Company
      as consideration  for the merger）」。即可說明在發行公司債之慣例上，
      若發行公司債公司有因合併而發行新股時，因轉換公司債債權人之轉換權利並
      不會因發行公司與其他公司之合併而遭受損害，故慣例上均約定不調整轉換價
      格，可供鈞院參考。
三、證據：提出被告公司債發行及轉換辦法影本一份、公告轉換價格調整日（中華民
    國八十八年十二月八日）前三個月交易日被告普通股股票的平均收盤價計算表影
    本一份、財團法人中華民國會計師研究發展基金會八十五年十月十八日所公布之
    （85）基秘字第二二○及二二一號解釋影本一份、受託契約影本一份、財務會計
    準則公報第二十五號「企業合併購買法之會計處理」影本一份、四家消滅公司八
    十八年十二月三十一日資產負債表影本各一份、消滅四家公司每股淨值比較分析
    表影本一份、證期會九十年一月三日所發（九○）台財證（一）第九○七七三號
    回函影本一份、被告合併發行新股公開說明書第五○五至五○八頁影本一份、友
    訊科技股份有限公司二００一年歐元可轉換公司債公開說明書第五十七、五十八
    頁影本及其節譯本影本各一份、聯電公司、合泰公司、聯誠公司、聯瑞公司及聯
    嘉公司通過系爭合併案之董監聯席會議記錄及股東臨臨時會議事錄影本各一份、
    王啟明編著「轉換公司債投資策略」第四章第五節反稀釋條款及配息限制條款（
    第五十六至五十八頁）影本一份為證。
丙、本院依職權函詢證期會就本於主管機關及專業立場，就下列問題表示意見：一、
    聯華公司於八十九年一月三日與合泰公司、聯誠公司、瑞聯公司、聯嘉公司合併
    ，聯華電子股份有限公司為存續公司，其餘公司為被合併公司，則有關各被合併
    公司之發行股數如何換發為聯電公司之股份比率？公司合併時，究竟是否應調整
    轉換價格？如果要調整價格，轉換價格應如何調整？是否應依系爭公司債發行及
    轉換辦法規定調整轉換？該辦法第十、十一條如何解釋計算較為合理？二、另依
    上開辦法第二十三條規定及受託契約第五、十二、十三條相關規定，倘有關公司
    債發行公司之違約情事，是否應先由受託人通知發行公司後，如發行公司仍未照
    辦或改善時，受託人始得代工司債權人依法向發行公司追償？如果公司債債權人
    對受託人所採追償方式，認為不當時，方可由債權人進行訴追？
    理    由
一、被告之法定代理人先由乙○○變更為宣明智，復又由宣明智變更為乙○○，有卷
    附被告所提董事會會議紀錄及公司執照可稽，並先後據被告之法定代理人宣明智
    、乙○○具狀聲明承受訴訟，依法應予准許。
二、按訴狀送達後，原告不得將原訴變更或追加他訴，但擴張或減縮應受判決事項之
    聲明者，不在此限，民事訴訟法第二百五十五條第一項第三款定有明文。本件原
    告起訴請求被告給付原告該公司每股面額十元之普通股股票一萬三千七百十二股
    或可轉換上開數額股票之公司債債券換股權利證書，嗣於訴訟進行中，先變更請
    求被告給付原告該公司每股面額十元之普通股股票一萬七千八百三十六股或可轉
    換上開數額股票之公司債債券換股權利證書，之後變更請求被告給付原告該公司
    每股面額十元之普通股股票二萬零五百十一股或可轉換上開數額股票之公司債債
    券換股權利證書。核其先後所為，係屬擴張應受判決事項之聲明，揆諸首揭說明
    ，依法應予准許。
三、本件原告起訴主張：原告原持有被告所發行每張面額十萬元之國內第三次無擔保
    轉換公司債三十四張，債權總額共計三百四十萬元。被告公司於八十九年一月三
    日與合泰公司、聯誠公司、聯瑞公司、聯嘉公司合併，被告公司為存續公司，其
    餘公司為被合併公司。依系爭公司債發行及轉換辦法第十一條之規定，該公司債
    發行後，因公司合併致該公司普通股股份發生變動時，應依該條所定第一種公式
    計算調整轉換價格：（一）原告優先請求依合併基準日被合併公司淨資產計算：
    １、按財務會計準則公報第二十五號企業合併、購買法之會計處理第七條固規定
    ：「企業因合併而發行之權益證券若有公開市場交易者，其市價通常較被收購公
    司淨資產之公平價值明確，因此，得以其市價推算被收購公司淨資產之公平價值
    ，惟應同時考慮可能之價格變動、交易量、發行成本及其他因素之影響數，並應
    考慮該證券於合併契約公布日前後一段合理期間之價格變動」。惟其第八條另規
    定：「前段企業因合併而發行之權益證券，若其市價不能代表其公平價值時，應
    評估所取得淨資產（包括商譽）之價值，並與依前段所述因素修正後之權益證券
    價值價格加以權衡，以決定其收購成本。決定所發行證券之公平價值時，應研判
    有關收購交易之各種因素（例如雙方之磋商過程），亦可藉助於獨立專家之估價
    報告」。是企業合併而發行之權益證券，並不當然以其市價推算被收購公司淨資
    產之公平價值，且即使以此推算，依第七條後段規定，仍應考慮其他有關因素；
    如其市價不能代表公平價值時，即應依第八條之規定評估所取得淨資產之公平價
    值。２、依被告公司八十九年度補正版財務預測暨會計師核閱報告第十二頁之(十二)
    所載：「本公司於八十九年度合併他公司，因未符合權益結合法適用條件，而依
    購買法處理。按財務會計準則公報第二五號『企業合併－購買法之會計處理』之
    規定，若合併而發行之權益證券，其市價不能代表被合併公司淨資產之公平價值
    時，應評估所取得淨資產（包括商譽）之公平價值。該淨資產之公平價值減除因
    合併而發行權益證券之面額及其他相關成本後，淨額列為資本公積」。顯見被告
    就此合併所採會計處理，係採購買法，且係依其中第八條規定評估所取得被合併
    公司淨資產之公平價值。被告明知其事，卻謊稱係依第七條規定處理，有違上市
    公司應有之誠信原則。而由上開說明，可知被告此次合併發行新股所取得淨資產
    之公平價格，係合併發行新股之面額與溢價資本公積之和。３、另依右開會計報
    告第十四頁所載：被告因合併所發行新股面額為23,836,503,000元，事實上為
    23,836,502,730元，因合併而產生之溢價資本公積為17,455,638,000元，後二者
    合計為41,292,140,730元，此即為被告因合併發行新股所取得淨資產之公平價值
    。本件公司債價格轉換公式中所指「每一新股繳款金額乘以新股發行股數」之數
    ，在合併事件，即是指上開合計數。以此代入該公式計算即得出本件公司債之轉
    換價格為二九‧六元。４、原告於八十九年一月七日依上開辦法第八條、第九條
    之規定，持總額為三百四十萬元公司債向被告之股務代理人即建弘證券股份有限
    公司申請轉換時，被告公司竟指示建弘證券公司以三十四元為轉換基準，而僅掣
    予原告普通股十萬股之債券換股權利證書。原告請求轉換之上開公司債，以前述
    二九‧六元為轉換價格計算，應可換得十一萬四千八百六十四股。乃被告公司僅
    付予原告十萬股之債券換股權利證書，短付一萬四千八百六十四股。而依系爭公
    司債發行及轉讓辦法第十四條第一款規定，被告公司每年有四次為申請換發普通
    股增資基準日，可將債券換股權利證書換成普通股股票，每年二月一日為其中一
    次。原告前領得之十萬股債券換股權利證書已換得十萬股普通股股票。原告自得
    請求被告直接發給上開短少之一萬四千八百六十四股普通股股票。又被告公司普
    通股於八十九年五月十日進行除權配股，每千股無償配發二百股，依此比率，上
    開短少部分可配發二千九百七十二股，此部分係被告遲延給付所生之損害，原告
    得依民法第二百三十一條第一項之規定請求被告賠償。被告合計應給付原告一萬
    七千八百三十六股普通股股票。被告公司復於九十年七月十三日進行除權配股，
    每千股無償配發一百五十股。則上開一萬七千八百三十六股即可配發二千六百七
    十五股，此部分亦係被告遲延給付所生之損害，原告得依民法第二百三十一條第
    一項之規定請求被告賠償。從而原告總計可向被告請求給付二萬零五百十一股普
    通股股票。如認原告不得直接請求被告給付普通股股票，則原告尚得請求被告給
    付可轉換上開數額股票之公司債債券換股權利證書。倘認為前述計算方法不當，
    原告請求依合併前被合併公司最近一期之淨值計算：關於各被合併公司之發行股
    數、持股情形、換發被告公司股份比率、被告公司實際換發予各被合併公司股東
    之股數。而各被合併公司之八十八年六月三十日之淨值依序為十八‧一四元、十
    一‧三四元、九‧六二元、一○‧七二元。依此計算結果，本件公司債之轉換價
    格應從合併前之三十四元調降為二十九元九角。以此方式計算，被告公司亦短付
    一萬三千七百一十二股普通股之債券換股權利證書予原告。又被告公司普通股於
    八十九年五月十日進行除權配股，每千股無償配發二百股，依此比率，上開短少
    部分可配發二千七百四十二股，此部分係被告遲延給付所生之損害，原告得依民
    法第二百三十一條第一項之規定請求被告賠償。被告合計應給付原告一萬六千四
    百五十四股普通股股票。被告公司復於九十年七月十三日進行除權配股，每千股
    無償配發一百五十股。則上開一萬六千四百五十四股即可配發二千四百六十八股
    。從而可向被告請求一萬八千九百二十二股。如認原告不得直接請求被告給付普
    通股股票，則原告尚得請求被告給付可轉換上開數額股票之公司債債券換股權利
    證書等語。
四、被告則以：就程序方面，依系爭公司債發行及轉換辦法及受託契約之規定，本件
    應由受託人代公司債債權人主張，原告自行對被告追訴，於法不合；又本件係涉
    及公司債債權人共同利害關係事項，應依公司法第二百六十三條之規定，召開公
    司債債權人會議議決後，由公司債債權人之受託人執行之，原告未依法定程序逕
    行對被告起訴主張之，於法亦不合。就實體方面，被告以公告轉換價格調整日（
    八十八年十二月八日）前三十個交易日被告普通股股票之平均收盤價代替合併轉
    換價格調整公式中所示的「每一新股繳款金額」作為計算調整轉換價格之基準，
    與購買法之會計處理並無不合，且與證期會所示意見相符。又被告發行國內第三
    次無擔保可轉讓公司債，其票面年利率為零，為吸引投資人購買系爭公司債，故
    約定系爭公司債債券持有人得依一定價格（每股三十四元），將所持有之系爭公
    司債轉換為被告之普通股股份。而合併發行新股時並無調整公式中「每一新股繳
    款價格」，因此應類推適用「現金增資發行新股」時之處理原則，系爭合併案為
    吸收合併，由被告依法承受合泰、聯誠、瑞聯及聯嘉等四家消滅公司之資產及負
    債，並由被告按約定換股比例發行新股予該四家消滅公司之股東，因此被告因合
    併而發行新股與現金增資發行新股在性質上係同屬一般所稱之「有償配股」；雖
    因合併發行新股，並無如現金增資發行新股時，針對「每一發行新股」有約定之
    繳款金額，但仍得類推是用現金增資相同之處理原則，亦即以合併發行新股所取
    得之對價，衡量被告普通股之價值有無受到稀釋，以作為決定轉換價格應否調整
    之基準。再合併當時被合併公司經評估之公平市價乘以換股比例後之數額顯然高
    於轉換價格，因此，原告之換股權利並未因合併發行新股而受稀釋，自無調整轉
    換價格之必要。另參以我國上市（櫃）公司赴海外發行可轉換公司債者，慣例上
    均於公開說明書或公司債受託契約中表明當公司債發行公司有合併其他公司而發
    行新股之情事者，轉換價格均不予調整等語，資為抗辯。
五、原告主張其持有被告所發行每張面額十萬元之國內第三次無擔保轉換公司債三十
    四張，債權總額共計三百四十萬元。而被告於八十九年一月三日與合泰、聯誠、
    聯瑞、聯嘉四家公司合併，被告為存續公司，其餘公司為被合併公司之事實，為
    被告所不爭執，並有聯電公司第三次轉換公司債債券權利證書、被告合併發行新
    股公開說明書、被告與合泰公司、聯誠公司、聯瑞公司及聯嘉公司通過系爭合併
    案之各家公司之董監聯席會議記錄及股東臨臨時會議事錄在卷可稽，自堪信為真
    實。茲兩造所爭者，就程序方面言，在於原告是否須經公司債債權人會議決議及
    須透過公司債債權人之受託人即中國國際商業銀行信託部才能對被告起訴主張權
    利？就實體方面言，公開發行公司合併他公司至發行新股時，公司債轉換股票其
    價格應如何調整？如何計算「每一新股繳款金額」？本件被告合併合泰公司、聯
    誠公司、聯瑞公司及聯嘉公司後，是否應依系爭公司債發行及轉換辦法第十一條
    規定調整轉換價格，若須調整，應如何調整才合理？經查：
（一）程序方面：
    按公司法第二百六十三條及第二百六十四條固規定發行公司債之公司，公司債債
    權人之受託人，或有同次公司債總數百分之五以上之公司債債權人，得為公司債
    債權人之共同利害關係召集同次公司債債權人會議，其決議經法院認可並公告後
    ，對全體公司債債權人發生效力，由公司債債權人之受託人執行之。惟此規定僅
    係就公司債債權人之共同利害事項提供公司債關係人一種解決途徑，非謂公司債
    債權人之共同利害事項非依該規定方式解決不可，且即使依上開規定方式解決，
    亦必須公司債債權人會議之決議經法院認可並公告後，始對全體公司債債權人發
    生效力。換言之，若無人召集公司債債權人會議，或未為合法決議，或決議未經
    法院認可並公告者，公司債債權人根本不受任何拘束，各公司債債權人仍得各自
    向公司債發行公司主張權利。又被告舉系爭公司債發行及轉換辦法第二十三條規
    定：「本轉換公司債由中國國際商業銀行信託部為債權人之受託人，以代表債權
    人之利益行使查核及監督本公司履行本轉換公司債發行事項之權責」、第二十五
    條規定：「凡持有本轉換公司債之債權人不論係於發行時認購或中途買受者對於
    本公司與其受託人之間所定受託契約規定受託人之權利義務及本發行及轉換辦法
    ，均予同意並授與受託人有關受託事項之全權代理，此項授權並不得中途撤銷，
    至於受託契約內容，債權人得在營業時間內隨時至本公司或受託人營業處所查詢
    」，及舉受託契約第十二條約定：「甲方（即被告）未能如期還本付息或有其他
    違約情事者，乙方（即受託人中國信託商業銀行信託部）為保障本公司債債權人
    之利益，得照下列規定辦理：......  （三）甲方不依照前款規定或逾還本期限
    或發生其他違約情事足以影響本公司債債權人利益，經乙方通知仍未照辦或改善
    時，乙方得代本公司債債權人依法向甲方追償」、第十三條約定「......。本公
    司債債權人對乙方所採追償方式，認有不當時，由債權人自行追訴。」，謂原告
    應透過系爭轉換公司債之受託人即中國國際商業銀行信託部才能向被告主張權利
    云云。惟查，公司債受託契約固約定被告有違約情事，足以影響公司債債權人利
    益時，公司債債權人受託人中國國際商業銀行信託部得代公司債債權人依法向被
    告追償，公司債債權人對受託人所採追償方式認為不當時，由債權人自行追訴，
    然原告非該受託契約之當事人，不受該契約之拘束。再者，縱認原告應受該契約
    拘束，該受託契約亦僅係規定受託人「得」代債權人依法向被告「追償」，並非
    規定「應」由受託人向被告「追訴」，且該受託契約復規定公司債債權人認為受
    託人追償不當時，由債權人「自行追訴」。並證人即本件公司債債權人受託人中
    國商業銀行信託部科長陳樹華到庭亦證稱：「債權人應該先請我們公司先來處理
    ，如他不滿意我們公司處理的方式，他可以依契約第十三條自行追訴。對本件的
    糾紛，原告有要求我們幫他處理，我們跟他講一切的訴訟費用要他自己負擔，後
    來他就沒來找我們。我是今天來作證才知道他已經進行訴訟。契約並沒說一定要
    透過我們來進行訴訟」、「我們是受託人有義務幫債權人行使債權人應有的權利
    ，但相關費用包話訴訟費用，應由債權人負擔，如債權人認為透過我們的方式他
    認為不滿意，當然債權人依照契約第十三條的規定，可以自行進行追訴」等語（
    見本院九十年四月三日言詞辯論筆錄）。足見該受託契約僅係促使受託人得協助
    債權人追償，並非剝奪債權人之訴訟權，或使債權人之訴訟權附有條件限制。何
    況，依上開證人陳樹華所證，原告確曾要求公司債債權人之受託人協助解決，但
    該受託人卻要求原告負擔一切訴訟費用，原告認為其追償方式不當，依上開受託
    契約原告亦得自行追訴。綜上，被告抗辯本件原告應經公司債債權人會議決議及
    須透過公司債債權人之受託人方能對被告起訴主張權利，否則於法不合云云，尚
    無可採。原告主張其有獨立實施訴訟權能，為屬可採。
（二）實體方面：
  １、按公開發行公司合併他公司至發行新股時，其轉換公司債之轉換價格應予以調
      整，惟於合併他公司時，發行新股並無現金流入，故無調整轉換價格計算公式
      中之「每一新股繳款金額」乙項，經考量以下理由，認應以公司某段期間之普
      通股股價為基準。蓋可轉換公司債轉換價格調整機制之目的係在保障債券持有
      人之轉換權利不受發行公司因其股份變動所產生稀釋效應之影響，因此，可轉
      換公司債之轉換價格應否調整，應視發行公司發行新股之價格是否小於轉換價
      格而定。如果發行公司發行新股時之價格小於轉換價格者，則可轉換公司債之
      轉換價格即應調整，反之，如果發行公司發行新股之價格大於轉換價格者，則
      可轉換公司債之轉換價格即不應調整，與發行公司本身之淨值毫無關係。又債
      權人持有公司發行之可轉換公司債時，亦同時擁有將轉換公司債轉換為公司普
      通股之權利。原則上，當轉換價格低於普通股市價時，債券持有人多傾向將公
      司債轉換為普通股；反之，若轉換價格高於普通股市價時，則持有人應不會行
      使轉換權利，即公司債持有人通常係在比較轉換價格與普通股股價後，來決定
      是否將公司債轉換為普通股。既公司債持有人考量是否轉換之主要因素係在普
      通股股價，故轉換價格之訂定及其調整皆應以普通股股價之變動為基準，在與
      普通股股價相較時方具比較基礎。至於採公司每股淨值，由於債券持有人考量
      是否行使轉換權利，應與公司淨值無太大關係，故將「每一新股繳款金額」以
      公司淨值代替不具比較基礎。本件依據系爭公司債發行及轉換辦法第十一條有
      關轉換價格之規定，係以基準日前十個營業日、三十個營業日、六十個營業日
      之被告公司普通股平均收盤價中較低者乘以１０１％計算依據，即轉換公司債
      轉換價格之訂定係以市價之變動為基準計算而得，準此，當公司合併他公司至
      發行新股而需調整轉換價格時，調整價格之計算亦應以市價之變動為基準，由
      此而得出之轉換價格方有意義。
  ２、被告以公告轉換價格調整日（八十八年十二月八日）前三十個交易日被告普通
      股股票之平均收盤價代替合併轉換價格調整公式中所示的「每一新股繳款金額
      」作為計算調整轉換價格之基準，核與購買法之會計處理並無不合，且與證期
      會所示意見相符：
  （１）依財團法人中華民國會計研究發展基金會八十五年十月十八日所公布之（85
        ）基秘字第220及221號解釋之規定：「一、企業合併依性質之不同，其會計
        處理方式可分為權益結合法及購買法，惟此二法並非由企業任意選用。二、
        企業合併時，除符合附件所列之十二項條件，應採用權益結合法之會計處理
        者外，均應依財務會計準則公報第二十五號之規定，採用購買法之會計處理
        ，關於權益結合法之會計處理，本會將另行訂定之。」因此，公司合併時，
        其會計處理方式即應確實遵照權益結合法或購買法之相關規定，否則，即與
        商業會計法之規定有違。而依據財務會計準則公報第二十五號「企業合併－
        購買法之會計處理」第七條規定：「企業因合併而發行之權益證券若有公開
        市場交易者，其市價通常較被收購公司淨資產之公平價值明確，因此，得以
        其市價推算被收購公司淨資產之公平價值，惟應同時考慮可能之價格變動、
        交易量、發行成本及其他因素之影響數，並應考慮該證券於合併契約公布日
        前後一段合理期間之價格變動。」依前段所述，財務會計準則公報第二十五
        號第七段與第八段係在規定收購成本之衡量基礎，企業得以因合併而發行之
        權益證券是否於公開市場交易、其市價之明確與否，決定採用權益證券之市
        價或被收購公司淨資產之公平價值作為收購成本之衡量基礎。就本合併案而
        言，被告為一績優之上市電子公司，故被告普通股股票之公平市價相較於被
        合併公司淨資產之公平價值，顯然較為明確，因此，被告採計公告轉換價格
        調整日（八十八年十二月八日）前三十個交易日被告普通股股票之平均收盤
        價代替轉換價格調整公式中所示的「每一新股繳款金額」作為計算調整轉換
        價格之基準，與購買法之會計處理方式並無不合。
  （２）被告以普通股股票平均收盤價代替「每一新股繳款金額」，核與證期會函覆
        本院謂『......（二）公司合併時是否應調整轉換公司債轉換價格及如何計
        算乙節，依本會八十四年七月修正發布「發行人募集與發行有價證券處理準
        則」第三十七條規定，轉換公司債發行後，除轉換公司債換發股份外，遇有
        已發行股份發生變動時，應依規定公式計算調整後轉換價格經閱聯電公司「
        國內第三次無擔保轉換公司債發行及轉換辦法」第十一條所訂有關轉換價格
        調整規定，尚符前開法令（發行當時法令）規定。聯電公司與合泰等四家公
        司合併，聯電公司係以發行新股方式取得該等被合併公司之資產及承擔其負
        債，聯電公司普通股股份已有變動，其自應依前開發行及轉換辦法規定公式
        調整轉換價格，至公式中所稱『每一新股繳款金額』，在合併情形下並無實
        際繳款額，現行調整轉換公司債轉換價格相關法規亦未予明確定義，惟於規
        範企業合併採購買法之會計處理時，依財務會計準則公報第二十五號公報『
        企業合併—購買法之會計處理』第７段至第９段規定，其收購成本應就聯電
        公司發行普通股市價考量價格變動、交易量、發行成本等因素修正後價格及
        聯電公司取得被合併公司淨資產之公平價值權衡決定之。......  」之見解
        相符，有證期會九十年一月三日（九０）台財證（一）第九０七七三號函在
        卷可稽。足見被告計算調整轉換價格之基準，並非毫無根據。
  （３）原告主張被告應以「合併之換股比例」及「被合併公司之八十八年六月三十
        日之淨值」所計算之數值作為「會計認列之合併發行新股每股發行價格」以
        代替轉換價格調整公式中所示之「每一新股繳款金額」作為計算調整轉換價
        格之基準云云，尚非可採。蓋因「會計認列之合併發行新股每股發行價格」
        之計算必須完全遵照權益結合法或購買法之相關規定，否則，即與商業會計
        法之規定有違。況原告以「合併之換股比例」及「被合併公司之八十八年六
        月三十日之淨值」所計算之數值與「會計認列之合併發行新股每股發行價格
        」之間可能會有相當大的差異。因此，原告之主張不但於法有違且亦不可行
        。原告又主張「依系爭公司債發行及轉換辦法第十一條之規定，被告公司債
        發行後，因公司合併致該公司普通股股份發生變動時，應依該條所定第一種
        公式計算調整轉換價格，而該公式所指每一新股繳款金額，在公司合併情形
        ，雖無實際繳款金額可言，惟依一般會計原理，應係指『會計認列之合併發
        行新股每股發行價格』，亦即相當於被合併公司之每股淨值乘以換股比率之
        數額而言」云云。惟本件原告請求轉換時，原告所主張之被合併公司之當時
        每股「淨值」根本無法確定，原告遂在毫無任何依據之前提下，逕行以被合
        併公司「最近一期之淨值為計算基準」即八十八年六月三十日之被合併公司
        淨值為基準，然該四家消滅公司八十八年六月三十日之每股淨值與其八十八
        年十二月三十一日之每股淨值相差甚多，故八十八年六月三十日之每股淨值
        根本不足以作為原告請求轉換時之計算基準。另原告舉台灣光罩公司合併案
        為例部分，查台灣光罩公司於轉換公式中代入「每股繳款額」之數字，為該
        合併案之被合併公司新台科技股份有限公司八十九年九月三十日經會計師核
        閱之股東權益金額，與原告先前所主張之基準復不相同，尚難援引作為本件
        調整基準。是原告上開主張，尚屬無據，實不足採。
  ３、合併當時被合併公司經評估之公平市價乘以換股比例後之數額顯然高於轉換價
      格，因此，原告之換股權利並未因合併發行新股而受稀釋，自無調整轉換價格
      之必要：
  （１）按被告發行國內第三次無擔保可轉換公司債，其票面年利率為零，為吸引投
        資人買受系爭公司債，故約定系爭公司債債券持有人得依一定價格（每股三
        十四元），將所持有之系爭公司債券轉換為被告之普通股股份。因此，被告
        於發行系爭公司債時，為保障公司債債券持有人依系爭公司債之發行及轉換
        辦法享有之換股權益不因被告普通股股份發生變動所產生之稀釋效應而受到
        減損，並於系爭公司債發行及轉換辦法第十一條第二項規定：「本轉換公司
        債發行，遇有本公司普通股股份發生變動時（以低於轉換價格辦理現金增資
        、盈餘轉增資、資本公積轉增資、公司合併、股票分割（註：國內公司法並
        無股票分割之規定，因此，公司依法不能進行股票分割）及現金增資參與發
        行海外存託憑證等）及有低於每股時價之轉換價格再發行轉換公司債時，轉
        換價格依下列公式調整（計算至新台幣角為止，分以下四捨五入），並函請
        臺灣證券交易所公告之」，上開規定即為一般所稱之「反稀釋條款」。此外
        ，該條第四項復規定：「（前略）並按前述轉換價格之訂定模式向下重新訂
        定轉換價格（向上調整，則不予調整）」，藉以明確規定，縱使公司債債券
        持有人依系爭公司債之發行及轉換辦法享有之換股權益因被告普通股股份發
        生變動而受有利益者，轉換價格亦只能向下調整，而不可向上調整。前揭「
        反稀釋條款」之精神既在保障公司債債券持有人依發行及轉換辦法享有之換
        股權益（亦即原告得以每股三十四元，將所持有之系爭公司債券面額三百四
        十萬元轉換為被告公司之普通股股份十萬股）不因公司債發行公司以低於轉
        換價格之發行價格增加發行普通股股數〔例如以低於每股三十四元之發行價
        格辦理現金增資、盈餘轉增資（發行價格每股０元）、資本公積轉增資（發
        行價格每股０元）及以低於每股三十四元之發行價格辦理現金增資參與發行
        海外存託憑證等〕，以致公司債發行公司普通股每股之價值遭到稀釋（亦即
        普通股每股之價值將因之而予以調低）後而受到減損（即原告以每股三十四
        元，將所持有之系爭公司債券面額三百四十萬元轉換為被告公司之普通股股
        份十萬股之價值將因之而減少）。因此，若公司債發行公司以高於轉換價格
        之發行價格增加發行普通股者，因其普通股每股之價值未有稀釋之情形，故
        而轉換價格即無調整之必要。基於前述「反稀釋條款」之精神與原理，如被
        告係以高於轉換價格進行合併發行新股者，被告即無須調整轉換價格。
  （２）合併發行新股時並無調整公式中「每一新股繳款價格」，因此，應類推適用
        「現金增資發行新股」時之處理原則。查系爭合併案為吸收合併，由被告依
        法承受合泰、聯誠、聯瑞、聯嘉等四家消滅公司之資產及負債，並由被告按
        約定換股比例發行新股予該四家消滅公司之股東。因此，被告因合併而發行
        新股與現金增資發行新股在性質上係同屬一般所稱的「有償配股」，雖因合
        併發行新股，並無如現金增資發行新股時，針對「每一發行新股」有約定之
        繳款金額，但仍得類推適用現金增資相同之處理原則，亦即以合併發行新股
        所取得之對價，衡量被告普通股之價值有無受到稀釋，以作為決定轉換價格
        應否調整之基準。以上市公司辦理現金增資發行新股為例，新股每股繳款金
        額之決定並非以發行公司普通股之每股淨值作為衡量基準，反而係以發行公
        司普通股過去交易之平均股價、發行公司未來營業表現以及預期現金流量等
        因素，作為決定現金增資發行價額之衡量基準。因之，現金增資之發行價額
        通常較接近發行公司普通股之市價，而與發行公司普通股之每股淨值間容有
        相當之差距，特別是當發行公司為上市績優電子公司時，更是如此。今若假
        設被告不以股票交換而是以現金交換（即先以現金增資發行新股募集合併所
        須之資金，再以募得之資金交換被合併公司之股票以進行合併）之方式進行
        本件之合併，被告即應先以被告普通股之市價發行新股募得現金後，再以被
        合併公司股票之公平市價，用發行新股募得現金來交換被合併公司之股票，
        以完成合併程序。由上敘述可知，今被告雖採股票交換之方式進行合併，但
        在經濟實質上，與被告先辦理現金增資發行新股再以募得現金交換被合併公
        司之股票相較之下，除減少募集資金之手續及以募得現金交換被合併公司之
        股票之外，並無其他不同之處。準此，於合併發行新股時，雖無如現金增資
        發行新股時有「每一新股繳款價格」，然應可以被合併公司普通股之公平市
        價乘以換股比例後之數額替代「每一新股繳款價格」作為計算轉換價格調整
        之基準。就本件而言，基於前述轉換價格調整之原理，當被合併公司普通股
        之公平市價乘以換股比例後之數額高於公司債轉換價格時，轉換價格即無須
        另行調整。
  （３）合併當時被合併公司經評估之公平市價乘以換股比例後之數額顯然高於轉換
        價格，因此，原告之換股權利並未因合併發行新股而受稀釋，自無調整轉換
        價格之必要。按被告申報合併增資發行新股之公開說明書記載（公開說明書
        第五０五－五０八頁），進行合併之五家公司之普通股每股價值以本益比及
        淨值比還原法設算之公司價值分別為聯電四十六、九六元（NT$46.96）、聯
        誠六十一、０九元（NT$61.09）、聯瑞二十二、二八元（NT$22.28）、聯嘉
        三十四、０八元（NT$34.08）以及合泰三十九、七九元（NT$39.79），而以
        現金流量折現設算之公司價值分別為聯電六十一、四八元（NT$61.48）、聯
        誠六十二、六八元（NT$62.68）、聯瑞六十四、一六元（NT  $64.16）、聯
        嘉五十八、一二元（NT$58.12）以及合泰三十四、三七元（NT  $34.37），
        並以上開評估後之每股價值作為換股比例之計算基準，因此，被告顯然係以
        被告與被合併公司普通股股票之公平市價作為合併換股時之計價基準。如以
        「現金交換」之方式進行合併來類推適用，即可知被告係以被告普通股股票
        之公平市價作為合併發行新股之發行價額，而被合併公司之股東亦以被合併
        公司普通股股票之公平市價來交換被告因合併而發行之新股。準此，基於被
        告係以被告及被合併公司普通股股票之公平市價作為合併換股比例之計算基
        準，且各被合併公司普通股股票之公平市價乘以換股比例後之數額，亦高於
        系爭公司債之轉換價格（即每股三十四元），類推適用現金增資發行新股調
        整轉換價格之原理，即可推知原告基於系爭公司債所享有之換股權益並未受
        到任何稀釋，故無調整轉換價格之必要。
  （４）經會計師認定之會計上之「合併新股每股發行價額」如與被合併公司普通股
        股票之公平市價乘以換股比例後之數額差距過大，依據類推適用現金增資發
        行新股調整轉換價格之原理，實不適宜代替轉換價格調整公式中所示的「每
        一新股繳款金額」作為計算調整轉換價格之基準。原告主張參照上市公司台
        灣光罩公司以被合併最近一次經會計師核閱之股東權益金額除以合併增資發
        行新股之股數，認為所謂「每股繳款金額」之計算應以會計師核閱之股東權
        益金額除以合併增資發行新股之股數代替之。然原告前揭主張之計算方式，
        若適用於本合併發行新股而言，並不合理。首先，按財務會計準則公報第二
        十五號第七段與第八段係在規定收購成本之衡量基礎，企業得以因合併而發
        行之權益證券是否於公開市場交易，其市價之明確與否，決定採用權益證券
        之市價或被收購公司淨資產之公平價值作為收購成本之衡量基礎。就本合併
        案而言，被告為一績優之上市電子公司，故被告普通股股票之公平市價相較
        於被合併公司淨資產之公平價值，顯然較為明確，因此被告採計被告以公告
        轉換價格調整日（八十八年十二月八日）前三十個交易日被告普通股股票之
        平均收盤價代替轉換價格調整公式中所示的「每一新股繳款金額」作為計算
        調整轉換價格之基準，與購買法之會計處理方式並無不合。其次，原告主張
        本件應以會計師核閱之被合併公司股東權益金額除以合併增資發行新股之股
        數代替「每股繳款金額」，而依其計算之「每股繳款金額」每股僅約十七元
        ，顯然遠低於合併時被告普通股之公平市價，且亦低於被合併公司普通股股
        票之公平市價乘以換股比例之數額。如類推適用現金增資發行新股調整轉換
        價格之原則，以原告前揭所主張之每股十七元，絕不可能作為被告增資發行
        新股之每股繳款金額，更遑論作為合併發行新股時換股比例之衡量基準。再
        者，依系爭公司債發行及轉換辦法第十一條第一項：「本轉換公司債轉換價
        格之訂定，以八十七年一月七日為轉換價格訂定基準日，以其前十個營業日
        、三十個營業日、六十個營業日本公司普通股平均收盤價中較低者乘以101%
        為計算依據，基準日前如遇有除權者，經採用以計算轉換價格之收盤價，並
        先設算為除權後價格，發行時之轉換價格為每股六十四、二元（NT$64.2）」
        可知系爭公司債轉換價格之訂定既非以被告普通股每股淨值作為計算基準，
        而係以被告普通股交易之平均收盤價。同理，於公司合併時，亦應以被告普
        通股每股平均收盤價來代替轉換價格調整公式中所示之「每一新股繳款金額
        」作為計算調整轉換價格之基準，方為合理。此外，會計師依財務會計準則
        公報第二十五號之規定，計算企業因收購而取得被收購公司資產之公平價值
        時，係依該號公報第十八段關於公平價值之衡量標準，以「穩健」、「保守
        」等會計原則，衡量被收購公司資產之公平價值，故可能會與被收購公司股
        票之市價有相當之差距。就本件而言，由於經會計師認定之會計上之「合併
        新股每股發行價額」（約十七元）與公告轉換價格調整日（八十八年十二月
        八日）前三十個交易日被告普通股股票之平均收盤價（八十八點四元）差距
        達五倍之多，因此，依據類推適用現金增資發行新股調整轉換價格原理，根
        本不適宜代替轉換價格調整公式中所示的「每一新股繳款金額」作為計算調
        整轉換價格之基準。綜此，由於合併當時被合併公司經評估之公平市價乘以
        換股比例顯然高於轉換價格，因之，原告之換股權利並未因合併換發新股而
        受稀釋，自無調整轉換價格之必要。
  ４、綜上所述，本院認為原告所主張之計算調整轉換價格，為不可採。被告所為抗
      辯，為屬可採。
六、從而，原告依其主張之計算調整轉換價格，請求被告應給付原告該公司每股面額
    十元之普通股股票二萬零五百十一股或可轉換上開數額股票之公司債債券換股權
    利證書，為無理由，應予駁回。原告之訴既經駁回，其假執行之聲請已失所依附
    ，應併駁回之。
七、本件為判決基礎之事證已臻明確，兩造其餘攻擊防禦方法及所提證據，核於判決
    結果不生影響，無一一審究論述之必要，附此敘明。
八、結論：本件原告之訴為無理由，依民事訴訟法第七十八條，判決如主文。
中      華      民      國    九十      年      十一      月      五    日
                                            民事第二庭法      官
右為正本係照原本作成
如對本判決上訴，須於判決送達後廿日內向本院提出上訴狀
中      華      民      國    九十      年      十一      月      五    日
~B法院書記官  柯月英


司法院資訊處製作；財團法人民間司法改革基金會備份。
